ACORDAO-COMPLETO-2458034

ACÓRDÃO 2755/2022 ATA 15/2022 - PRIMEIRA CÂMARA

VISTOS, relatados e discutidos estes autos de tomada de contas especial instaurada pelo Instituto Nacional de Colonização e Reforma Agrária (Incra) , em razão da não-aprovação da quarta parcela dos recursos federais transferidos por meio do Convênio 4.200/2005, celebrado com a Fundação Educacional do Vale do Jequitinhonha (Fevale) .
ACORDAM os Ministros do Tribunal de Contas da União, reunidos em sessão da Primeira Câmara, ante as razões expostas pelo Relator, em:
9.1. excluir a responsabilidade, nos presentes autos, da Universidade Estadual de Minas Gerais (UEMG) ;
9.2 acolher parcialmente as alegações de defesa apresentadas por Gilson Gilbertoni Burgarelli;  
9.3. julgar irregulares as contas do Estado de Minas Gerais, com fundamento  nos artigos 1º, inciso I, 16, inciso III, alíneas "b" e "c", 19 e 23, inciso III, da Lei 8.443, de 16 de julho de 1992, , condenando-o ao pagamento de R$ 183.891,99 (cento e oitenta e três mil, oitocentos e noventa e um reais e noventa e nove centavos) , atualizados monetariamente e acrescidos dos juros de mora calculados a partir de 24 de janeiro de 2008 até a data do efetivo recolhimento, na forma da legislação em vigor, fixando-lhe o prazo de quinze dias, para que comprove o recolhimento da referida quantia ao Instituto Nacional de Colonização e Reforma Agrária (Incra) , nos termos do artigo 214, inciso III, alínea "a", do Regimento Interno;
9.4. autorizar, desde logo, a cobrança judicial da dívida, caso não atendida a notificação, na forma do disposto no artigo 28, inciso II, da Lei nº 8.443, de 1992;
9.5. julgar regulares, com ressalva, as contas do Sr. Gilson Gilbertoni Burgarelli (CPF XXX.108.616-XX) , com fundamento nos artigos 1º, inciso I, 16, inciso II, 18, e 23, inciso II, da Lei 8.443/1992, dando-lhe quitação;
9.6. dar ciência deste acórdão ao Instituto Nacional de Colonização e Reforma Agrária (Incra) e aos responsáveis, informando-lhes que o inteiro teor da deliberação pode ser consultado no endereço www.tcu.gov.br/acordaos; e
9.7. dar ciência deste acórdão à Procuradoria da República em Minas Gerais, nos termos do artigo 16, § 3º, da Lei 8.443, de 1992 c/c o § 7º do art. 209 do Regimento Interno, para adoção das medidas que entender cabíveis, informando-lhe que o inteiro teor da deliberação pode ser consultado no endereço www.tcu.gov.br/acordaos.

TOMADA DE CONTAS ESPECIAL. Convênio CRT/MG 4200/2005 (Siafi 531450), firmado entre o Instituto Nacional de Colonização e Reforma Agrária - INCRA e a Fundação Educacional do Vale do Jequitinhonha - FEVALE

Primeira Câmara

Entidades/órgãos do Governo do Estado de Minas Gerais.

3. Interessados/Responsáveis:
3.1. Interessado: Superintendência Regional do Incra no Estado de Minas Gerais (00.375.972/0008-37).
3.2. Responsáveis: Fundação Educacional do Vale do Jequitinhonha (20.083.036/0001-93); Gilson Gilbertoni Burgarelli (XXX.108.616-XX); Governo do Estado de Minas Gerais (18.715.615/0001-60); Universidade do Estado de Minas Gerais (65.172.579/0001-15).

13.1. Ministros presentes: Benjamin Zymler (na Presidência), Walton Alencar Rodrigues (Relator) e Jorge Oliveira.
13.2. Ministro-Substituto convocado: Augusto Sherman Cavalcanti.
13.3. Ministro-Substituto presente: Weder de Oliveira.

WALTON ALENCAR RODRIGUES

Adoto, como relatório, instrução cuja proposta foi acolhida pela Secretaria de Controle Externo de Tomada de Contas Especial pelo Ministério Público junto ao TCU:
INTRODUÇÃO
1.	Cuidam os autos de tomada de contas especial instaurada pela Instituto Nacional de Colonização e Reforma Agrária-Incra, em desfavor do Sr. Gilson Gilbertoni Burgarelli, ex-presidente da Fundação Educacional do Vale do Jequitinhonha - Fevale, em razão da impugnação parcial de despesas e não aprovação da prestação de contas parcial referente à 4ª (quarta) parcela dos recursos transferidos em razão do Convênio 4200/2005, Siafi 531450, celebrado entre a Fundação Educacional do Vale do Jequitinhonha e o Instituto Nacional de Colonização e Reforma Agrária, que teve por objeto a habilitação em nível de graduação plena para 180 jovens e adultos de assentamentos de várias regiões do Estado de Minas Gerais para exercício da docência.
HISTÓRICO 
2.	Conforme disposto na cláusula sétima do termo do Convênio 4200/2005 (peça 1, p. 88-108) , foram previstos R$ 3.005.711,10 para a execução do objeto, dos quais R$ 2.700.000,00 seriam repassados pelo concedente e R$ 305.711,10 corresponderiam à contrapartida.
3.	Os recursos transferidos totalizaram R$ 2.180.000,01 e foram repassados por meio das ordens bancárias 2005OB903046, emitida em 12/12/2005, no valor de 13.576,68, 2006OB901372, emitida em 18/7/2006, no valor de 263.189,01, 2006OB902823, emitida em 11/12/2006, no valor de 163.234,32, 2007OB901869, emitida em 24/1/2008, no valor de 640.000,00, 2011OB800034, emitida em 20/1/2011, no valor de 50,00, 2011OB800475, emitida em 6/4/2011, no valor de 599.950,00, e 2011OB800692, emitida em 18/5/2011, no valor de 500.000,00  (peça 1, p. 142, 188, 230, e 242, e peça 2, p. 212, 214, e 216) . 
4.	O ajuste vigeu no período de 5/12/2005 a 5/3/2013, cujo prazo para apresentação da prestação de contas final foi até 3/5/2013, conforme cláusula décima do termo de convênio (peça 1, p. 102) .
5.	Por meio do Relatório Financeiro (peça 2, p. 348-368) a entidade concedente identifica as irregularidades ocorridas em face da análise da prestação de contas da 4ª parcela, transferida em 24/1/2008, no valor de R$ 640.000,00. As irregularidades estão detalhadas no referido relatório que, em síntese, apurou: a) pagamento de despesa em duplicidade para Maria José Rocha (R$ 544,40) ; b) ausência de comprovantes de despesas gerais, de diárias, de deslocamento, e com serviços de terceiros pessoa física (R$ 64.751,50) ; c) pagamento de despesas inelegíveis porquanto não previstas no plano de trabalho (R$ 30.808,91) ; d) pagamento de pessoal com emissão de nota fiscal da própria convenente (R$ 424.689,86) ; e) pagamento indevido de férias (R$ 3.844,71) ; f) pagamento indevido de despesa bancária (R$ 33,27) ; g) pagamento de despesa efetuada pela Fevale após 23/11/2010, momento em que a responsabilidade administrativa, financeira e contábil do ajuste passou a ser da Fundep   (R$ 52.109,20) ; e h) ausência comprovação de contrapartida (R$ 31.800,00) . O débito apurado, em valores históricos, foi de R$ 608.581,85.
6.	A entidade concedente notifica os responsáveis Gilson Gilbertoni Burgarelli (peça 3, p. 158-159) , Fundação Educacional do Vale do Jequitinhonha - Fevale (peça 3, p. 168-169) , e  Universidade do Estado de Minas Gerais - UEMG (peça 3, p. 206-207) , para que recolham o débito apurado no valor de R$ 608.581,85, atualizado conforme a legislação pertinente, em razão de impugnação de despesas e reprovação da prestação de contas parcial referente à 4ª parcela do convênio em tela, ou apresentem justificativas no prazo de quinze dias corridos. A inclusão da UEMG como responsável decorreu do disposto no Decreto Estadual 46.360/2013, que regulou a absorção pela UEMG das atividades de ensino, pesquisa e extensão oferecidas pela Fevale. Esse decreto, em seu art. 4º, estabelece que "as obrigações da Fundação decorrentes de contratos formais de trabalho e demais obrigações financeiras vigentes serão assumidas pelo Estado, por intermédio da UEMG".
7.	A Fundação Educacional do Vale do Jequitinhonha apresenta justificativas (peça 3, p. 178-180) e alega, em síntese, que houve falha formal mas foi concluído o projeto, com formação e expedição de diploma aos alunos. A Universidade do Estado de Minas Gerais também apresenta justificativas (peça 3, p. 216-218) e argumenta que não houve um processo de absorção da Fevale e sim um processo de extinção da entidade, já que aquela tem personalidade jurídica própria e continuará com direitos e obrigações até que seja extinta. 
8.	A entidade concedente contesta os argumentos apresentados nas justificativas (peça 3, p. 200 e 224-226) e reafirma as irregularidades apuradas. 	Esgotadas as medidas administrativas internas, sem a obtenção do ressarcimento do prejuízo causado aos cofres do Instituto Nacional de Colonização e Reforma Agrária, a autarquia elabora o Relatório de Tomada de Contas Especial 02/2015, de 1º/12/2015 (peça 3, p. 230-254) . Atesta que, apesar de notificados, os responsáveis Gilson Gilbertoni Burgarelli, Fundação Educacional do Vale do Jequitinhonha e  Universidade do Estado de Minas Gerais não conseguiram afastar as irregularidades a eles imputadas e apura o débito de R$ 608.581,85. Conforme Nota de Lançamento 2016NL000004, de 27/1/2016 (peça 3, p. 268-270) , foi feita a inscrição em conta de responsabilidade.
9.	O Relatório de Auditoria do Controle Interno 489/2016 (peça 3, p. 296-299) contém a devida manifestação acerca dos quesitos mencionados no art. 10, da IN/TCU 71/2012, tendo concluído aquela instância de Controle pela irregularidade das presentes contas, conforme o respectivo Certificado de Auditoria (peça 3, p. 300) e Parecer do Dirigente do Órgão de Controle Interno (peça 3, p. 301) .
10.	Em Pronunciamento Ministerial (peça 3, p. 307) , o Ministro de Estado do Desenvolvimento Agrário, na forma do art. 52, da Lei 8.443/1992, atesta haver tomado conhecimento das conclusões do Controle Interno acerca das presentes contas.
11	Em cumprimento ao Despacho do Diretor (peça 7) , foram promovidas as citações do Sr. Gilson Gilbertoni Burgarelli, da Fundação Educacional do Vale do Jequitinhonha e da Universidade do Estado de Minas Gerais, mediante os ofícios 2793/2016-TCU/SECEX-MG (peça 10) , 2794/2016-TCU/SECEX-MG (peça 8) , e 2795/2016-TCU/SECEX-MG (peça 9) , todos datado de 16/11/2016, acerca das irregularidades listadas no item 5 acima.
12.	Regularmente citados (peças 15, 11 e 12) , os responsáveis Gilson Gilbertoni Burgarelli e  Universidade do Estado de Minas Gerais não atenderam às notificações e nem se manifestaram sobre as irregularidades verificadas, permanecendo revéis enquanto a Fundação Educacional do Vale do Jequitinhonha, após pedido e concessão de prorrogação de prazo (peças 13 e 20) , apresentou suas alegações de defesa (peças 21 a 46) .
13.	Ao analisar tais alegações de defesa às peças 47-49, a unidade técnica propôs o acolhimento das relativas ao pagamento de pessoal com emissão de nota fiscal da própria convenente (R$ 424.689,86) , uma vez que os relatórios do Incra não questionaram a realização das aulas, mas apenas o pagamento de pessoal com emissão de nota fiscal pela própria convenente, ou seja, teria sido reconhecido pelo repassador que os objetivos foram atingidos, apesar dos problemas na comprovação das despesas, sendo "desproporcional" imputar esse débito.
14.	Desse modo, foi proposto: 
22.1.	considerar revéis o Sr. Gilson Gilbertoni Burgarelli e a Universidade do Estado de Minas Gerais, nos termos do art. 12, § 3º, da Lei 8.443/1992;
22.2.	diferir o julgamento das contas do Sr. Gilson Gilbertoni Burgarelli e da Universidade do Estado de Minas Gerais para o momento da análise do mérito das contas da Fundação Educacional do Vale do Jequitinhonha;
22.3.	fixar novo e improrrogável prazo de 15 (quinze) dias, a contar da notificação, para que a Fundação Educacional do Vale do Jequitinhonha, na pessoa de seu representante legal, efetue e comprove, perante este Tribunal, o recolhimento da quantia a seguir especificada aos cofres do Instituto Nacional de Colonização e Reforma Agrária, atualizada monetariamente a partir da data indicada até a data do efetivo recolhimento, na forma prevista na legislação em vigor, nos termos do art. 12, §§ 1º e 2º, da Lei 8.443, de 16 de julho de 1992: 
	DATA
	VALOR (R$) 

	24/1/2008
	183.891,99

22.4.	informar à Fundação Educacional do Vale do Jequitinhonha que a liquidação tempestiva do débito atualizado monetariamente saneará o processo e permitirá que as suas contas sejam julgadas regulares com ressalva, dando-lhe quitação, nos termos do § 4º, do art. 202, do Regimento Interno do TCU, ao passo que a ausência desse pagamento tempestivo levará ao julgamento pela irregularidade de suas contas, com imputação de débito a ser atualizado monetariamente e acrescido de juros moratórios nos termos do art. 19 da Lei 8.443/1992, além da aplicação de multa fundada no art. 57 da mesma Lei, no montante de até 100% sobre o valor do dano apurado nestes autos. 
15.    Por meio do Acórdão 3976/2019-TCU-Primeira Câmara, este Tribunal acatou a proposta do Relator. Min. Walton Alencar Rodrigues nesse mesmo sentido (peça 51) .
16.	 Devidamente notificados do referido decisum, a Fevale e o Sr. Gilson Gilbertoni Burgarelli interpuseram recurso (respectivamente às peças 69 e 70) .
17.	Em síntese, a Fevale alegou que, em virtude da edição da Lei Estadual nº 23.136, de 10/12/218, que autorizou o Estado de Minas Gerais a assumir o passivo financeiro das fundações de ensino superior absorvidas pela Universidade do Estado de Minas Gerais (UEMG) , caso da Fevale (peça 69, p. 9) , deveria ser reconhecida por este Tribunal a responsabilidade daquele ente federativo em relação ao pagamento do débito.
18.	 Por sua vez, o Sr. Gilson Gilbertoni Burgarelli, por meio de seu representante, argumentou que não seria parte legítima para figurar no polo passivo dos presentes autos uma vez que teria sido presidente do Conselho Curador da Fevale no período de 16/7/1990 a 31/3/2007, como demonstrariam os documentos por ele anexados, sendo responsável apenas pela aplicação das 1ª a 3ª parcelas do convênio, com aplicação devidamente aprovadas pelo INCRA, não tendo qualquer relação com os recursos que teriam sido repassados por meio da 4ª parcela, em 4/10/2007, cuja execução está sendo questionada nesta tomada de contas especial (peça 70) .   
19.	  Por meio do Acórdão 2592/2020-TCU-Primeira Câmara, tais recursos foram considerados como elementos complementares de defesa, nos termos do art. 279, parágrafo único, do Regimento Interno do TCU (RITCU) , com notificação dos responsáveis acerca deste decisum (peças 84-94) .
20.	  Em seguida, o Estado de Minas Gerais, representado pela sua Advocacia-Geral, requereu, com fulcro no art. 146, do RITCU, a sua habilitação na qualidade de interessado nos autos da presente tomada de contas especial, com a subsequente concessão de prazo não inferior a 15 (quinze) dias , após acesso integral aos autos, para apresentar alegações de defesa, nos termos do art, 160, do mesmo regimento (peça 96) .
21.     Devolvidos os autos à unidade técnica para análise de tais documentos, por meio da instrução acostada à peça 100, após exame das alegações complementares da Fevale (peça 69) e do pedido de ingresso nos autos requerido pela Estado de Minas Gerais (peça 96) , foi  proposta a devolução do prazo de 15 (quinze) dias fixado pelo Acórdão 3976/2019-TCU-Primeira Câmara àquele ente público para o devido recolhimento do débito apurado, por ser o detentor do passivo da extinta fundação.
22.	  Tal proposta foi aprovada tanto pelo Ministério Público junto ao TCU (peça 102) , quanto pelo Relator dos autos, confirmada no âmbito do Acórdão 7720/2020-TCU-Primeira Câmara (peça 103) .
23.	 Irresignado, o Estado de Minas Gerais opôs embargos de declaração contra o referido decisum, alegando omissão em razão da falta de pronunciamento desta Corte sobre o seu pedido de habilitação nos autos na qualidade de interessado e pela não concessão de prazo para apresentação das alegações de defesa (peça 112) , embargos estes que foram rejeitados por intermédio do Acórdão 10282/2020-TCU-Primeira Câmara.
24.	 Devidamente notificado dessa decisão (peças 123-124) , o Estado de Minas Gerais não promoveu o recolhimento do débito ou apresentou qualquer nova contestação.
EXAME TÉCNICO
25.	Neste momento processual, será elaborada a instrução final do processo, considerando as ocorrências constatadas após a fixação de novo e improrrogável prazo para que o Estado de Minas Gerais, detentor do passivo da Fevale, efetuasse o recolhimento da débito apurado nos presentes autos, no valor original de R$ 183.891,99, aos cofres do Instituto Nacional de Colonização e Reforma Agrária (INCRA) por meio do Acórdão 7720/2020-TCU-Primeira Câmara, prolatado em 21/07/2020.
26.    Como visto no histórico acima, o ente federativo não promoveu o citado recolhimento, devendo as suas contas serem julgadas irregulares, com a imputação do débito apurado.
27.    No entanto, quanto aos demais responsáveis, quais sejam, o Sr. Gilson Gilbertoni Burgarelli, presidente do Conselho Curador da Fevale, e a Universidade Estadual de Minas Gerais (UEMG) , cabem algumas considerações adicionais.
28.    Quanto ao Sr. Gilson Gilbertoni Burgarelli, cabe destacar que suas alegações de defesa complementares, anexadas à peça 70, devem ser devidamente analisadas por este Tribunal.
29.      Como visto no item 18 acima, em sua defesa, ele alegou que não seria parte legítima para figurar no polo passivo dos presentes autos uma vez que teria sido presidente do Conselho Curador da Fevale no período de 16/7/1990 a 31/3/2007, como demonstrariam os documentos por ele anexados, sendo responsável apenas pela aplicação das 1ª a 3ª parcelas do convênio, com aplicação devidamente aprovadas pelo INCRA, não tendo qualquer relação com os recursos que teriam sido repassados por meio da 4ª parcela, em 4/10/2007, cuja execução está sendo questionada nesta tomada de contas especial (peça 70) .  
30.	   A análise dos autos permitiu constatar que tal alegação é incorreta pois consta à Peça 1, p. 280, Relatório de Execução Físico-Financeira relativa ao período de 1/2/2007 a 31/1/2008, por ele assinado na condição de "executor" em 19/03/2008, além de oficio encaminhado pelo INCRA à Fevale em agosto/2008, tendo ele como destinatário responsável pela entidade (peça 1, p.288) .
31.	  Desse modo, caberia a esse responsável a imputação do débito relativo ao período em que esteve à frente da convenente durante a execução de parte dos recursos da 4ª parcela em 2008, ora questionada, no valor total original de R$ 12.775,14 (peça 2, p. 352 e 358) , valores estes relativos, principalmente, a pagamentos de despesas operacionais da entidade como materiais de limpeza, manutenção e locação de imóveis (peça 358, p. 358) .
32.	 No entanto, considerando que as despesas impugnadas tem relação com benefícios auferidos pela entidade convenente, a Fevale, cujo passivo financeiro foi assumido pelo Estado de Minas Gerais, sem indícios de desvios pelos gestores da fundação, e ainda, considerando que o objeto da avença foi atestado como executado pelo INCRA (peça 2, p. 390-391, e Relatório do Tomador de Contas, peça 3, p. 244) , a sua solidariedade quanto ao débito deve ser excluída dos presentes autos, devendo, de todo modo, suas contas serem julgadas regulares, com ressalvas, ante a execução financeira com as deficiências descritas.
33.	 Já no caso da UEMG, a sua responsabilidade deve ser excluída do presente processo por não deter qualquer relação com a gestão dos recursos conveniados ou com a adoção de medidas para seu ressarcimento ao Erário, em virtude da edição do Decreto Estadual nº 46,360, de 3 de dezembro de 2013, que tratou da absorção, por aquela entidade, das atividades de ensino, pesquisa e extensão mantidas pela Fevale, e subsequente extinção desta, e edição da Lei Estadual nº 23.136, de 10 de dezembro de 2018, que posteriormente autorizou o Estado de Minas Gerais a assumir o passivo financeiro daquela fundação, conforme peças 69, 70, 96-99. 
CONCLUSÃO
34.	Como visto acima, por meio do Acórdão 3976/2019-TCU-Primeira Câmara, foram rejeitadas as alegações de defesa apresentadas pela Fundação Educacional Vale do Jequitinhonha (FEVALE) , e fixado novo e improrrogável prazo de 15 (quinze) dias para o ressarcimento ao erário do valor apontado como débito nestes autos, com a postergação do julgamento das contas do Sr. Gilson Gilbertoni Burgarelli e da Universidade Estadual de Minas Gerias (UEMG) (peça 51) .
35.	Na sequência, ante o requerimento do Estado de Minas Gerais de ingresso nos autos como interessado, pois havia assumido o passivo financeiro da referida entidade, este Tribunal, por meio do Acórdão 7720/2020-TCU-Primeira Câmara, resolveu devolver ao Estado o prazo anteriormente fixado para a Fevale efetivar o recolhimento dos recursos ao Incra (peça 103) .
36.	Após rejeição dos embargos declaratórios por ele opostos contra essa decisão (peça 111) , o Estado de Minas Gerais não promoveu o recolhimento do débito, inobstante a devida notificação (peças 123 e 124) .
37.	Deste modo, cabe o julgamento pela irregularidade das suas contas, com a imputação de débito no valor total original de R$ 183.891,99.
38.	Quanto à aplicação da multa prevista no art. 57, da Lei nº 8.443, de 1992, propõe-se a sua não aplicação ao Estado de Minas Gerais ante jurisprudência desta Corte, cabendo citar, em especial, o Acórdão 5032/2020-TCU-Segunda Câmara, em vista do seguinte trecho do relatório que o subsidiou:
8. Com relação à multa prevista no art. 57, da Lei 8.443/1992, propõe-se não aplicá-la ao município, tendo em vista tratar-se de ente federado, pessoa jurídica de direito público, de forma a evitar mais penalização dos munícipes que, ao final, são os diretamente prejudicados pelas aplicações indevidas de recursos federais repassados, conforme entendimento do Tribunal (Acórdão 1885/2015-TCU-Plenário, rel. min. Vital do Rego, Acórdão 10997/2015-TCU-Segunda Câmara, rel. min. Marcos Bemquerer e Acórdão 2281/2013-TCU-Primeira Câmara, rel. min. José Múcio Monteiro) .
39.   No que se refere ao Sr. Gilson Gilbertoni Burgarelli, as suas contas devem ser julgadas regulares, com ressalva, nos termos previstos no art. 16, inciso II, da Lei n 8.443, de 1992.
40.  Já em relação à Universidade Estadual de Minas Gerais (UEMG) , inicialmente citada solidariamente para recolhimento do débito apontado, deve ter a sua responsabilidade excluída dos presentes autos, pois não há qualquer relação dessa entidade com a gestão dos recursos ou com as medidas a serem adotadas para o ressarcimento dos valores questionados.
PROPOSTA DE ENCAMINHAMENTO
41.	Diante do exposto, submetem-se os autos à consideração superior, propondo ao Tribunal:
41.1.	excluir a responsabilidade, nos presentes autos, da Universidade Estadual de Minas Gerais (UEMG) ;
41.2	acolher parcialmente as alegações de defesa apresentadas pelo Sr. Gilson Gilbertoni Burgarelli;  
41.3.	julgar irregulares as contas do Estado de Minas Gerais (CNPJ 18.715.615/0001-60) , com fundamento  nos arts. 1º, inciso I, 16, inciso III, alíneas "b" e "c", da Lei nº 8.443, de 16 de julho de 1992, c/c os arts. 19 e 23, inciso III, da mesma Lei, condenando-o ao pagamento de R$ 183.891,99 (cento e oitenta e três mil, oitocentos e noventa e um reais e noventa e nove centavos) , atualizados monetariamente e acrescidos dos juros de mora calculados a partir de 24 de janeiro de 2008 até a data do efetivo recolhimento, na forma da legislação em vigor, fixando-lhe o prazo de quinze dias, para que comprove o recolhimento da referida quantia aos cofres da Instituto Nacional de Colonização e Reforma Agrária (INCRA) , nos termos do art. 214, inciso III, alínea "a", do Regimento Interno;
41.4.	autorizar, desde logo, a cobrança judicial da dívida, caso não atendida a notificação, na forma do disposto no art. 28, inciso II, da Lei nº 8.443, de 1992;
41.5.	autorizar, desde logo, se requerido, com fundamento no art. 26 da Lei nº 8.443, de 1992, c/c o art. 217, §§ 1º e 2º do Regimento Interno, o parcelamento da dívida em até 36 parcelas, incidindo, sobre cada parcela, corrigida monetariamente, os correspondentes acréscimos legais, fixando-lhe o prazo de 90 dias após o término do quadro de calamidade no território nacional reconhecido pelo Decreto Legislativo nº 6, de 20 de março de 2020, para comprovar o recolhimento da primeira parcela, e de trinta dias, a contar da parcela anterior, para comprovar os recolhimentos das demais parcelas, devendo incidir, sobre cada valor mensal da dívida, atualizado monetariamente, os juros de mora devidos, na forma prevista na legislação em vigor;
41.6.	alertar o Estado de Minas Gerais que a falta de comprovação do recolhimento de qualquer parcela importará o vencimento antecipado do saldo devedor, nos termos do § 2º do art. 217 do Regimento Interno;
41.7.	julgar regulares, com ressalva, as contas do Sr. Gilson Gilbertoni Burgarelli (CPF XXX.108.616-XX) , com fundamento nos arts. 1º, inciso I, 16, inciso II, 18, e 23, inciso II, dando-lhe quitação;
41.8	dar ciência deste acórdão ao Instituto Nacional de Colonização e Reforma Agrária (Incra) e aos responsáveis, informando-lhes que o inteiro teor da deliberação pode ser consultado no endereço www.tcu.gov.br/acordaos; e
41.9	dar ciência deste acórdão à Procuradoria da República em Minas Gerais, nos termos do §3º do art. 16 da Lei nº 8.443, de 1992 c/c o § 7º do art. 209 do Regimento Interno, para adoção das medidas que entender cabíveis, informando-lhe que o inteiro teor da deliberação pode ser consultado no endereço www.tcu.gov.br/acordaos.

Jean Alessandro Serra Cyrino Nogueira (88308/OAB-MG) e Leonardo Elias de Jesus Neto (167072/OAB-MG); Rogerio Antonio Neves (166.259/OAB-MG); Camilo Mariano Murad Costa (43437-E/OAB-MG) e Rodrigo de Castro Lucas (79753/OAB-MG) e outros.

Procurador Sergio Ricardo Costa Caribé.

TOMADA DE CONTAS ESPECIAL. INCRA. CONVÊNIO. HABILITAÇÃO DE JOVENS E ADULTOS DE ASSENTAMENTOS DE VÁRIAS REGIÕES DO ESTADO DE MINAS GERAIS. NÃO-APROVAÇÃO DE PARTE DAS DESPESAS REALIZADAS COM RECURSOS DA 4ª PARCELA. CITAÇÕES. REVELIA DE ALGUNS RESPONSÁVEIS. REJEIÇÃO PARCIAL DAS ALEGAÇÕES DE DEFESA DE OUTRO. CONCESSÃO DE NOVO E IMPRORROGÁVEL PRAZO PARA O RECOLHIMENTO DA QUANTIA. ASSUNÇÃO DA DÍVIDA PELO ESTADO DE MINAS GERAIS. CONCESSÃO DE NOVO E IMPRORROGÁVEL PRAZO PARA O RECOLHIMENTO DA QUANTIA PELO ESTADO DE MINAS GERAIS. NÃO-PAGAMENTO DA DÍVIDA PELA UNIDADE FEDERADA. IRREGULARIDADE. DÉBITO. REGULARIDADE COM RESSALVA DO EX-GESTOR DA ENTIDADE. EXCLUSÃO DE OUTRO RESPONSÁVEL DO POLO PASSIVO DA RELAÇÃO PROCESSUAL. CIÊNCIA.

TOMADA DE CONTAS ESPECIAL (TCE)

Secretaria de Controle Externo de Tomada de Contas Especial (SecexTCE).

Trata-se de tomada de contas especial instaurada pelo Instituto Nacional de Colonização e Reforma Agrária (Incra) , em razão da não-aprovação da quarta parcela dos recursos federais transferidos por meio do Convênio 4.200/2005, celebrado com a Fundação Educação do Vale do Jequitinhonha (Fevale) , cujo objeto é a habilitação, em nível de graduação plena, de 180 jovens e adultos de assentamentos de várias regiões do Estado de Minas Gerais para exercício da docência.
Para custeio do objeto do ajuste, foram previstos R$ 3.005.711,10, dos quais R$ 2.700.000,00 seriam descentralizados pela concedente e R$ 305.711,10 integralizados como contrapartida da convenente.
Os recursos federais efetivamente transferidos ao convenente totalizaram R$ 2.180.000,01, os quais foram repassados por meio das seguintes ordens bancárias: 2005OB903046, emitida em 12/12/2005, no valor de 13.576,68; 2006OB901372, emitida em 18/7/2006, no valor de 263.189,01; 2006OB902823, emitida em 11/12/2006, no valor de 163.234,32; 2007OB901869, emitida em 24/1/2008, no valor de 640.000,00; 2011OB800034, emitida em 20/1/2011, no valor de 50,00; 2011OB800475, emitida em 6/4/2011, no valor de 599.950,00; e 2011OB800692, emitida em 18/5/2011, no valor de 500.000,00. 
Ao analisar a aplicação da despesa referente aos recursos da quarta parcela, no valor de R$ 640.000,00, transferida em 24/1/2008, Relatório Financeiro do Incra (peça 2, p. 348-368) identificou as irregularidades, a seguir, descritas:
a) pagamento de despesa em duplicidade em favor de Maria José Rocha (R$ 544,40) ;
b) ausência de comprovantes de despesas gerais, de diárias, de deslocamento, e com serviços de terceiros prestados por pessoa física (R$ 64.751,50) ; 
c) pagamento de despesas inelegíveis, por não estarem previstas no plano de trabalho (R$ 30.808,91) ;
d) pagamento de pessoal com emissão de nota fiscal da própria convenente (R$ 424.689,86) ; 
e) pagamento indevido de férias (R$ 3.844,71) ; 
f) pagamento indevido de despesa bancária (R$ 33,27) ; 
g) pagamento de despesa efetuada pela Fevale após 23/11/2010, momento em que a responsabilidade administrativa, financeira e contábil do ajuste passou a ser da Fundação de Apoio à Universidade Federal de Minas Gerais - Fundep (R$ 52.109,20) ; 
h ausência de comprovação de contrapartida (R$ 31.800,00) .
Diante das irregularidades descritas, foi promovida citação da Fundação Educacional do Vale do Jequitinhonha, do respectivo presidente, à época dos fatos, Gilson Gilbertoni Burgarelli, e da Universidade do Estado de Minas Gerais (UEMG) .
A inclusão da UEMG como responsável tem por fundamento Decreto do Estado do Minas Gerais 46.360/2013, que regulou a absorção, pela universidade estadual, das atividades de ensino, pesquisa e extensão oferecidas pela Fundação Educacional do Vale do Jequitinhonha. 
Gilson Gilbertoni Burgarelli e Universidade do Estado de Minas Gerais não atenderam à citação, tendo, somente, a Fundação Educacional do Vale do Jequitinhonha apresentado defesa. 
Ao analisar as alegações da Fevale, a Secretaria de Controle Externo de Tomada de Contas Especial e o Ministério Público junto ao TCU consideram lícitos os pagamentos de pessoal, no montante de R$ 424.689,86, visto que os relatórios do Incra não haviam questionado a realização das aulas, apesar de reconhecerem falha na emissão de nota fiscal pela própria convenente.
O Tribunal, ao acolher voto por mim relatado, fundamentado nos pareceres da Unidade Técnica e do Parquet especializado, proferiu Acórdão 3976/2019-TCU-Primeira Câmara, por meio do qual  considerou revéis Gilson Gilbertoni Burgarelli e a Universidade do Estado de Minas Gerais (UEMG) , nos termos do artigo 12, § 3º, da Lei 8.443/1992, diferiu o julgamento das contas e fixou novo e improrrogável prazo para que a Fundação Educacional do Vale do Jequitinhonha recolhesse ao Incra a quantia de R$ 183.891,99, atualizada monetariamente desde 24/1/2008 até a data do efetivo pagamento.
Inconformados, Fevale e Gilson Gilbertoni Burgarelli interpuseram recursos de reconsideração em face do Acórdão 3976/2021-TCU-Primeira Câmara, os quais foram conhecidos como elementos complementares de defesa pelo Acórdão 2592/2020-TCU-Primeira Câmara, também sob minha relatoria.
Ato contínuo, o Estado de Minas Gerais requereu habilitação na condição de terceiro interessado e concessão de novo prazo para apresentação de defesa. Após nova instrução, esta Corte de Contas, por intermédio do Acórdão 7720/2020-TCU-1ª, fixou novo e improrrogável prazo de 15 dias para que o ente subnacional recolhesse o débito ao Incra, uma vez que a Fevale havia sido extinta e o Estado de Minas Gerais autorizado, pela Lei Estadual 23.136/2018, a assumir todo passivo financeiro da Fundação. Essa decisão foi mantida pelo Acórdão 10282/2020-TCU-Primeira Câmara, ao rejeitar embargos de declaração opostos pela unidade federativa. 
Em derradeira instrução de mérito, a Unidade Técnica e o Ministério Público junto ao TCU propuseram: excluir a responsabilidade da Universidade Estadual de Minas Gerais; acolher parcialmente as alegações defesa apresentadas por Gilson Gilbertoni Burgarelli e julgar as respectivas contas regulares com ressalva; julgar irregulares as contas do Estado de Minas Gerais, condenando-o ao pagamento da importância de R$ 183.891,99, atualizada monetariamente e acrescida dos juros de mora, desde 24/1/2008 até a data do efetivo recolhimento.
Feito esse resumo, decido.
Aquiesço aos pareceres uniformes da Unidade Técnica e do Ministério Público.
O Estado de Minas Gerais, consoante autorização dada pela Lei Estadual 23.136/2018 sucedeu a extinta Fundação Educacional do Vale do Jequitinhonha em todas os débitos e compromissos financeiros por ela firmados com a União. Mesmo após ser regularmente instado, o ente subnacional não compareceu aos autos para recolher o débito atualizado monetariamente, assumindo o ônus de ter a suas contas julgadas irregulares e ser condenada a ressarcir ao Incra a quantia de R$ 183.891,99, acrescida da correção monetária e de juros de mora, a contar de 24/1/2008 até a data do efetivo recolhimento, na forma da legislação em vigor.
Em relação a Gilson Gilbertoni Burgarelli, verifico que o responsável ocupou a presidência do Conselho Curador da Fevale apenas até 31/12/2008, tendo aplicado parte dos recursos da 4ª parcela em 2008, no valor total original de R$ 12.775,14 (peça 2, p. 352 e 358) , na realização de despesas operacionais como materiais de limpeza, manutenção e locação de imóveis.  
Todavia, concordo com a Unidade Técnica. Embora as despesas impugnadas sejam consideradas inelegíveis por não estarem sido previstas no plano de trabalho do convênio, foram despendidas em benefício da Fevale, cujo passivo financeiro foi transferido para o Estado de Minas Gerais. Não se configurou propriamente malogro ou desvio de recursos em proveito pessoal do agente. Além disso, a execução do objeto do convênio foi atestada pelo Incra. Dessa forma, excluo a responsabilidade solidária do responsável em relação ao débito que lhe fora imputado e julgo as respectivas contas regulares com ressalva.
Por fim, excluo do polo passivo da relação processual a Universidade Estadual de Minas Gerais por não haver gerido os recursos do convênio, nem ter assumido obrigações de adoção de medidas de ressarcimento de dano ao Erário. Consoante Decreto Estadual nº 46,360, de 3 de dezembro de 2013, aquela universidade estadual apenas absorveu da Fevale as atividades de ensino, pesquisa e extensão, tendo o Estado de Minas Gerais assumido o passivo financeiro da Fundação, após ser extinta, de acordo com a Lei Estadual 23.136/2018.
Ante o exposto, voto por que o Tribunal acolha a minuta de acórdão que ora submeto à apreciação do colegiado.
TCU, Sala das Sessões, em 17 de maio de 2022.
WALTON ALENCAR RODRIGUES 
Relator